臺灣澎湖地方法院民事判決　　　　　　　 94年度簡上字第5號
上　訴　人　己○○
訴訟代理人　甲○○
被　上訴人　丁○○
　　　　　　丙○○
共　　　同
訴訟代理人　乙○○
上列當事人間拆屋還地事件，上訴人對於中華民國94年6月3日本
院馬公簡易庭94年度馬簡字第23號第一審判決提起上訴，本院於
94年11月11日言詞辯論終結，判決如下：
    主      文
上訴駁回。
原判決所命拆除地上物及返還土地之履行期間為三個月。
第二審訴訟費用由上訴人負擔。
    事實及理由
一、被上訴人起訴主張：澎湖縣馬公市○○○段第970地號土地
    （下稱系爭土地）為被上訴人所共有，上訴人並無任何占有
    之權限，竟在系爭土地如附圖斜線所示部分，興建浴廁及圍
    牆，侵害被上訴人之所有權。被上訴人依民法第767條之規
    定，請求上訴人將該部分浴廁、圍牆拆除，返還系爭土地予
    被上訴人等語。
二、上訴人則以：上訴人於30多年前即在系爭土地上建築浴廁及
    圍牆，原地主戊○○知悉且未提出異議，依民法第796條之
    規定，被上訴人不得請求拆除該地上物；另上開浴廁及圍牆
    坐落迄今逾30年，上訴人已時效取得地上權，並非無權占用
    ；又被上訴人並未使用系爭土地，其等要求上訴人拆除浴廁
    及圍牆，為權利濫用，應予禁止等語資為抗辯。
三、本件原審對於被上訴人之請求，判決被上訴人全部勝訴，並
    依職權宣告假執行。上訴人聲明不服，求為廢棄原判決，並
    駁回被上訴人在第一審之訴，被上訴人則求為判決駁回上訴
    。
四、澎湖縣馬公市○○○段第970地號土地原為戊○○所有，被
    上訴人於90年4月間自戊○○處，取得系爭土地所有權，現
    為系爭土地之共有人；又上訴人在系爭土地如附圖斜線所示
    部分，興建浴廁及圍牆之事實，為兩造所不爭執，並有土地
    登記謄本為證，另經法院會同澎湖地政事務所至現場履勘測
    量屬實，有勘驗筆錄及複丈成果圖在卷可稽（93年馬簡字第
    41 號卷宗第30-34頁），堪信為實。
五、上訴人主張其有權占用系爭土地，茲就上訴人所提各項事由
    ，是否有理由，分述如下：
（一）按土地所有人建築房屋逾越疆界者，鄰地所有人如知其越
      界而不即提出異議，不得請求移去或變更其建築物，固為
      民法第796條前段所明定，惟主張鄰地所有人知其越界而
      不即提出異議者，應就此項事實負舉證之責任，有最高法
      院45年度台上字第931號判決意旨可參。上訴人主張其在
      系爭土地建築浴廁及圍牆時，原地主戊○○知悉後，並未
      提出異議，被上訴人不得再請求拆除云云，惟查，證人即
      原地主戊○○於本院審理時證稱：伊為系爭土地原所有人
      ，但長期住在馬公市○○路，沒有到山水查看，全然不知
      系爭土地遭越界建築之事，無從表示意見，伊將土地過戶
      予被上訴人時，亦無從告知土地遭越界建築之事等語（第
      56 頁），本院斟酌證人戊○○自56年起，至政府機關申
      辦各項登記，皆留存馬公市○○路71巷13號之住址（第35
      頁，第67-6 8頁），且戶籍地迄今亦為上址，有戶籍資料
      可稽等情，認其所述因長期居留市區，不知系爭土地遭越
      界建築，因而未能異議一節，堪以採信。另被上訴人取得
      系爭土地所有權，知悉越界建築之事後，即多次要求上訴
      人拆除越界之地上物，亦有調解筆錄可稽（本院93年調字
      第6號第3-4頁）。是以，上訴人既未能舉證鄰地所有人知
      其越界而不即提出異議之事實，其上開主張，即難採認。
（二）上訴人另主張其占用系爭土地逾30年，已時效取得地上權
      云云，縱然上訴人所述占用土地逾30年之事實為真，惟依
      民法第772條準用第796、770條之規定，上訴人亦僅得請
      求登記為地上權人，並非已取得地上權，在未依法登記為
      地上權人以前，仍不得據以對抗土地所有人，有最高法院
      88年度台上字第1729號判例意旨可資參照。查上訴人迄未
      依法登記為地上權人，有土地登記謄本可稽，自不得據以
      對抗被上訴人。上訴人前開主張，亦不足採。再本件被上
      訴人已提起拆屋還地訴訟，上訴人已不得再向該管地政機
      關為地上權登記之聲請，附此說明。
（三）從而，上訴人上述主張，均不可採。其並未能舉證其有權
      占用系爭土地，屬無權占有。
六、按所有人對於無權占有其所有物者，得請求返還之；對於妨
    害其所有權者，得請求除去之，民法第767條前段、中段分
    別定有明文。經查：系爭土地為被上訴人所共有，惟遭上訴
    人以浴廁、圍牆占用，上訴人並未能舉證證明其有何合法使
    用系爭土地之正當權源，已如前述，被上訴人請求上訴人應
    將占有系爭土地上如附圖部分所示之浴廁、圍牆拆除，並返
    還系爭土地，於法有據。至於上訴人指被上訴人上開請求係
    屬權利濫用，應予禁止云云，查民法第148條第1項固規定行
    使權利，不得以損害他人為主要目的，惟若當事人行使權利
    ，雖足使他人喪失利益，但非以損害他人為主要目的，即不
    在該條所定範圍之內，此有最高法院45年台上字第105號判
    例可資參照。系爭浴廁、圍牆經測量結果，占用系爭被上訴
    人所有土地之面積達49.9平方公尺，有土地複丈成果圖可憑
    ，被上訴人請求返還後，仍有利用之價值；且被上訴人訴請
    上訴人拆除者，係圍牆及增建之浴廁，其拆除應不致影響主
    建物之結構安全，相較於兩造之損益得失，尚難認被上訴人
    依法訴請上訴人拆屋還地，係以損害他人為主要目的。上訴
    人指被上訴人提起本訴，係屬權利濫用云云，亦無可採。
七、綜上所述，被上訴人本於民法767條之規定，請求上訴人將
    系爭土地上如附圖斜線所示部分之浴廁、圍牆拆除，並將土
    地返還予被上訴人，為有理由，應予准許。原審就此部分為
    被上訴人勝訴之判決，並依職權為假執行之宣告，經核於法
    洵無違誤，上訴意旨，指摘原判決此部分為不當，求予廢棄
    改判，為無理由，應予駁回。
八、另按判決所命之給付，非長期間不能履行或經原告同意者，
    法院得於判決內定相當之履行期，民事訴訟法第396條第1項
    定有明文。本院審酌上訴人若將浴廁、圍牆拆除，生活上將
    造成不便，有事先妥為安排之必要，應給予一定期間履行，
    為此酌定三個月之履行期間。
九、據上論結，本件上訴為無理由，依民事訴訟法第436條之1第
    3項、第449條第1項、第78條、第396條第1項，判決如主文
    。
中　　華　　民　　國　　94　　年　　11　　月　　25　　日
                  民事庭  審判長法  官  管安露
                                法  官  陳介安
                                法  官  李宛玲
以上正本係照原本作成。
本判決不得上訴。
中　　華　　民　　國　　94　　年　　11　　月　　25　　日
                                書記官  莊茹茵
